【裁判字號】    92,上訴,159
【裁判日期】    920313
【裁判案由】    殺人未遂等
【裁判全文】
臺灣高等法院刑事判決                            九十二年度上訴字第一五九號
    上  訴  人  臺灣桃園地方法院檢察署檢察官
    被      告  乙○○
    指定辯護人  本院甲○辯護人
右上訴人因被告殺人未遂等案件，不服臺灣桃園地方法院九十一年度訴字第一一一二
號，中華民國九十一年九月十七日第一審判決（起訴案號：臺灣桃園地方法院檢察署
九十一年度偵緝字第四八四號）提起上訴，本院判決如左：
    主  文
原判決撤銷。
乙○○傷害人之身體，處有期徒刑陸月，如易科罰金以參佰元折算壹日。
    事  實
一、乙○○與丙○○原係鄰居，乙○○因懷疑丙○○與其妻溫素貞有不正當往來，遂
    不允許丙○○繼續參加溫素貞所召集之民間互助會，丙○○經結算已繳納之會款
    後，雖成立和解拋棄新台幣（下同）三十萬元之會款債權，然嗣後仍認溫素貞尚
    欠其會款八萬元，經與溫素貞商討後，應允溫素貞以每月五千元之方式分期攤還
    。其後丙○○於民國（下同）九十年五月二十二日中午十二時許，打電話至溫素
    貞工作之瑞皇紡織公司向溫素貞索取該月應給付之款項五千元，經溫素貞相約在
    桃園縣平鎮市○○路一六二巷口見面給付，旋溫素貞自工廠外出欲領款交付丙○
    ○時，適乙○○駕車行經該處，見丙○○與溫素貞同行，誤以為二人又有不正常
    之關係，因氣憤不已，竟基於傷害之犯意，撿拾路旁之木棍，朝丙○○之頭部左
    臉頰及左額部位擊打二下，致丙○○受有左頰挫傷併顴骨粉碎性骨折、左額裂傷
    五公分、頭部外傷、左顳骨骨折、左上頷竇前後壁骨折、臉部撕裂傷及前額撕裂
    傷等傷害。嗣乙○○見丙○○被木棍毆擊後即倒地昏迷不醒，驚覺事態嚴重，隨
    即打電話呼叫救護車將丙○○送醫急救。
二、案經丙○○訴由桃園縣警察局平鎮分局報請台灣桃園地方法院檢察署檢察官偵查
    起訴。
    理  由
一、訊據被告乙○○對於在前揭時、地持路旁之木棍毆打告訴人丙○○，致其受有左
    頰挫傷併顴骨粉碎性骨折、左額裂傷五公分、頭部外傷、左顳骨骨折、左上頷竇
    前後壁骨折、臉部撕裂傷及前額撕裂傷之傷害等情，已坦承不諱；核與告訴人丙
    ○○指述之情節相符，並有行政院衛生署臺北醫院診斷證明書、敏盛綜合醫院龍
    潭分院診斷證明書各一紙在卷可稽（見九十年度偵字第二一二一０號卷第八頁、
    第九頁）；此部分被告之自白應屬可信。次查，公訴意旨雖以：頭部為人體脆弱
    部位，任何外力之撞擊均可能導致死亡，被告因懷疑被害人與其妻有不軌之行為
    ，即以路邊揀拾之木棍多次毆擊被害人之臉頰及額部等身體重要部位，致被害人
    受有顴骨粉碎性骨折、左額裂傷五公分等重大傷害，顯見其下手之重，殺意之堅
    ，被告行為時確有殺害被害人之犯意，而認被告涉有殺人未遂罪嫌。上訴意旨另
    以：被告縱無殺人之意，其猛力毆擊被害人之頭部、左臉頰及左額部位，致丙○
    ○受有頭部外傷、左顳骨骨折、左上頷竇前後壁骨折、臉部撕裂傷及前額撕裂傷
    等傷害，需住院且於加護病房觀察之嚴重情形，亦屬刑法第十條第四項第六款之
    難治傷害，而應依同法第二百七十七條第二項後段之傷害致重傷罪論處等語。惟
    訊之被告則堅絕否認有何殺人未遂或傷害致重傷之犯行，辯稱：伊當時看到溫素
    貞與丙○○走在一起，伊非常氣憤，遂隨手拿起路旁之木棍打丙○○，伊只是要
    給他一點教訓而已，並沒有要殺他，或使其受重傷之犯意等語。按刑法殺人罪之
    成立，必行為人有使人喪失生命之故意，並實施殺害之行為，方足當之，是刑法
    殺人未遂罪與傷害罪之區別，端在以加害人於行為之初有無戕害他人生命之故意
    為斷，迭經最高法院揭有判例足資參照。至殺人犯意之存否，固係隱藏於行為人
    內部主觀之意思，被害人傷痕之多寡、受傷處所是否即為致命部位、傷勢輕重程
    度、加害人下手情形、所用兇器為何，並與被害人曾否相識，有無宿怨等情，雖
    不能執為區別殺人未遂與傷害之絕對標準，然仍非不得盱衡審酌事發當時情況，
    觀其行為動機，視其下手情形、用力輕重、刺向部分之手段，佐以其所執兇器、
    致傷結果、與被害人之關係暨行為後之情形等予以綜合觀察論斷。復查：
  (一)告訴人丙○○於九十年五月二十二日經送急診至敏盛綜合醫院龍潭分院就醫治療
    ，於同年月二十五日轉至行政院衛生署台北醫院，五月二十八日手術復位及內固
    定，於六月二日出院，並於六月六日、十一日至門診治療，此有該二家醫院出具
    之診斷証明書各一紙在卷可證。再查，持木棍毆打頭部，是否會致人於死，須視
    木棍之重量及使用之力量以為觀察。本件就被告所持有之木棍係於路旁臨時撿拾
    ，並非原先即預藏；衡情一般人若持木棍猛力毆打被害人頭部數下，固有可能致
    人於死，然本案之木棍並未扣案，告訴人丙○○就該木棍之大小、長度、形狀亦
    無法予以形容（見本院九十二年二月十一日訊問筆錄），是以本案僅能就其所受
    之傷勢部位予以判斷被告當時之犯意。本案參酌卷附之二紙診斷証明書，記載告
    訴人丙○○受有左頰挫傷併顴骨粉碎性骨折、左額裂傷五公分、頭部外傷、左顳
    骨骨折、左上頷竇前後壁骨折、臉部撕裂傷及前額撕裂傷等傷害觀之，告訴人左
    顳骨、左顴骨、左上頷竇前後壁均有骨折現像，雖可得見被告持木棍毆擊告訴人
    丙○○之部位係在頭部之左前方及左下方；然在本院調查中，據告訴人到庭供稱
    ：目前顴骨部分因為開刀後傷到神經，所以左眼下方有點麻麻的，其餘眼睛功能
    沒有受到影響云云（見本院九十二年二月十一日訊問筆錄）；顯見告訴人所受之
    傷痕尚非深入，以被告所執兇器對照觀乎其於人體重要之部位之頭部傷害之情狀
    ，尚非至鉅；而告訴人除頭部外身體其他各部位俱無受傷，其傷害之情形亦核與
    刑法第十條第四項第六款所謂難治之傷害，尚屬有間。是被告辯稱：伊只是要給
    他一點教訓而已，並沒有要殺他，或使其受重傷之犯意等語，尚可採信。自不能
    僅憑該告訴人受傷之位置，適為人體要害之頭部，即執為認定被告下手之時具有
    殺人犯意之判斷依據，或認定已致重傷害之結果。
  (二)又查，告訴人丙○○前因與被告之配偶溫素貞有所瓜葛，而與被告於八十八年三
    月二十七日成立和解，放棄參加溫素貞互助會之三十萬元債權，有被告庭呈之和
    解書一份附卷足憑（見原審卷第十四頁）。告訴人復陳稱：被告因懷疑其妻溫素
    貞之前即與告訴人有不正常之關係，已心生怨懟，再目睹其妻溫素貞與告訴人一
    同行走於路上，而誤認其等尚在交往，始持棍毆打告訴人云云。另據証人溫素貞
    於偵查中証稱：我先生那天來找我，因為他們之前有過節，一見面就吵架，罵三
    字經，是我先生先罵，蕭就回罵他，我先生就拿起路旁棍子打他，看蕭頭流血就
    打電話報警... （問：打時有想殺死蕭意思？）沒有，打他時也沒有說要他死之
    話，打完後，自己報警叫救護車等語（見偵緝字第四八四號偵查卷第二十頁背面
    至第二十一頁正面）。雖告訴人前與被告配偶有所瓜葛，然在與被告成立和解，
    放棄參加溫素貞互助會之債權後，雙方怨懟應已然化解。乃告訴人嗣後竟又藉詞
    收取會款與溫素貞見面，被告因之誤以為二人有不正常之關係，在口角爭執氣憤
    之餘，偶然持路邊木棍下手毆打告訴人，在所難免。核其行為雖屬不法，然究其
    緣由雙方終非有深仇大恨；衡諸常情自無置告訴人於死地或重傷之必要。
  (三)再參以，案發時被告手持木棍，而告訴人手無寸鐵並單身一人，且遭被告持棍毆
    打二下後即昏倒在地，毫無抗拒之能力；苟若被告有殺人或重傷害犯意，當可繼
    續持木棍下手重創從容行兇，以遂其目的，乃被告竟捨此未為，見告訴人倒地旋
    即打電話呼叫救護車，迅速將告訴人送醫急救，益見其確無殺人犯意甚明。公訴
    人以其持棍毆打告訴人頭部之人體重要部位，應有致告訴人於死或已致重傷之結
    果云云，尚屬臆測之詞，不足據以為被告有殺人或已然致重傷害結果之認定。
  (四)綜上各節相互勾稽判斷，被告持棍毆打告訴人之行為，應僅足認有普通傷害之故
    意，而難認有殺人或重傷害之結果。
  (五)本件事証明確，被告傷害犯行洵堪認定，應予依法論科。
二、核被告之所為，係犯刑法第二百七十七條第一項之傷害罪，公訴人認係犯刑法第
    二百七十一條第二項、第一項之殺人未遂罪，容有誤會，其起訴法條應予變更。
三、原審據以論罪科刑，固非無見。惟被告之傷害行為已致告訴人受有左頰挫傷併顴
    骨粉碎性骨折、左額裂傷五公分、頭部外傷、左顳骨骨折、左上頷竇前後壁骨折
    、臉部撕裂傷及前額撕裂傷等傷害，傷勢非輕。原審僅判處有期徒刑肆月，自嫌
    過輕。公訴人之上訴意旨執以指摘原判決不當，為有理由，應由本院予以撤銷改
    判。爰審酌被告犯罪之動機係因誤以為渠妻與告訴人二人又有不正常之關係，其
    手段係持木棍以暴力為之，告訴人所受之傷勢程度，及被告之配偶溫素貞早已離
    家，須靠被告一人撿拾破爛以養活二名子女，維持生計已然不易，在犯後之訴訟
    中已坦承犯行，並於九十二月十日在臺北縣新莊調解委員會成立和解，同意賠償
    告訴人三萬元之態度；及告訴人亦到庭表示願意原諒被告等一切情狀，量處如主
    文所示之刑，並諭知易科罰金之折算標準。至被告持以毆打告訴人所用之木棍一
    支，係被告於路旁撿拾，並非被告所有，故無庸為沒收之諭知，併此敘明。
據上論斷，應依刑事訴訟法第三百六十九條第一項前段、第三百六十四條、第二百九
十九條第一項前段、第三百條，刑法第二百七十七條第一項、第四十一條第一項前段
，罰金罰鍰提高標準條例第一條前段、第二條，判決如主文。
本案經檢察官田炳麟到庭執行職務。
中      華      民      國    九十二    年      三      月     十三     日
                 臺灣高等法院刑事第十二庭
                                  審判長法  官   劉  景  星
                                        法  官   陳  志  洋
                                        法  官   陳  博  志
右正本證明與原本無異。
檢察官如不服本判決應於收受送達後十日內向本院提出上訴書狀，其未敘述上訴之理
由者並得於提起上訴後十日內向本院補提理由書（均須按他造當事人之人數附繕本）
。
被告不得上訴。
                                        書記官   陳  嘉  文
中      華      民      國    九十二    年     三       月     十四     日
附錄 本判決論罪科刑法條：
刑法第二百七十七條第一項
傷害人之身體或健康者，處三年以下有期徒刑，拘役或一千元以下罰金。


司法院資訊處製作；財團法人民間司法改革基金會備份。
